【裁判字號】    98,台上,34
【裁判日期】    980108
【裁判案由】    損害賠償
【裁判全文】
最高法院民事判決                九十八年度台上字第三四號
上  訴  人  行政院國軍退除役官兵輔導委員會台北榮民總醫院
法定代理人  丙○○
訴訟代理人  張家琦律師
            林鳳秋律師
複 代理 人  詹素芬律師
被 上訴 人  甲  ○
            乙○○
共      同
訴訟代理人  林光彥律師
上列當事人間請求損害賠償事件，上訴人對於中華民國九十七年
八月十二日台灣高等法院第二審判決（九十六年度上字第九六三
號），提起上訴，本院判決如下：
    主  文
上訴駁回。
第三審訴訟費用由上訴人負擔。
    理  由
本件上訴人主張：伊委任被上訴人甲○進行民國八十八年「VGH8
8-415-2 」研究計畫（下稱八八年計畫），期間自八十七年七月
一日起至八十八年六月三十日止，甲○已領取人事經費新台幣（
下同）四十三萬二千元、試劑醫材費七十二萬二千五百元，合計
一百一十五萬四千五百元。伊另僱用被上訴人乙○○為八十七年
「VGH87-402 」研究計劃（下稱八七年計畫）與前開八八年計畫
專任研究助理，月薪三萬三千元，乙○○於二年間共支薪七十九
萬二千元；合計被上訴人因研究計畫共領得一百九十四萬六千五
百元。然甲○並未實際進行八八年計畫之選殖實驗等研究工作，
卻不實申請前開經費，研究成果報告復涉抄襲、造假情事。被上
訴人復於八十九年間共同發表「A mouse modelfor spinal musc
ularatrophy （脊髓肌肉萎縮症小鼠模式）」論文（下稱系爭論
文），刊載於Nature genetics 當年度一月份期刊，惟未註明伊
及研究計劃編號，又未交付二份論文予伊，共同侵害伊公開發表
權及姓名表示權。又乙○○於研究期間均未至伊處上班，竟至甲
○處（時任中央研究院助理研究員）進行無關研究計畫之工作。
被上訴人受領上開金額，有給付不能、給付遲延及不完全給付情
事，伊已解除契約，被上訴人應回復原狀及賠償損害等情，爰依
債務不履行、侵權行為之法律關係及著作權法第八十五條第二項
之規定，求為命被上訴人應連帶給付上訴人一百九十四萬六千五
百元，及自九十六年五月二十九日起加計法定遲延利息；被上訴
人應以二○號字體將原判決附件所示道歉啟事刊登於中國時報A1
版面下方一日之判決（上訴人於第一審原依侵權行為法律關係，
先位請求：被上訴人應連帶給付上訴人一百九十四萬六千五百元
，及加計之法定遲延利息；並以二○號字體將附件所示之道歉啟
事刊登於中國時報A1版面下方一日。另依解除契約法律關係，備
位請求：乙○○應給付上訴人七十九萬二千元，甲○應給付上訴
人一百一十五萬四千五百元，及均加計之法定遲延利息，嗣於第
二審追加依著作權法第八十五條第二項規定請求，並變更聲明如
前述）。
被上訴人則以：被上訴人甲○有實際進行八八年計畫各項研究，
成果報告並未記載新發現四個基因，僅表明「可能」存在新基因
，遂借用已發現著名基因為基因家族暫時代表，並無抄襲、造假
，也非不實申請經費或挪用。被上訴人乙○○已履行僱傭期間義
務，其經指派前往其他地點工作，並非曠職。兩造既未約定應將
研究結果發表論文，自應以伊為系爭論文共同著作人及公開發表
權人，投稿發表論文並未侵害上訴人權利。甲○、乙○○領取款
項分別為一百一十五萬四千五百元、七十九萬二千元，上訴人卻
主張應連帶償還一百九十四萬六千五百元，亦有錯誤，況其侵權
行為損害賠償請求已罹於二年時效等語，資為抗辯。
原審審理結果，以：甲○確有從事八八年計畫各項實驗，此有八
八年計畫成果報告一份可證。且證人朱廣邦亦證稱：我是八七年
計畫與八八年計畫總主持人，經常與甲○討論研究內容及方向，
他有實際進行研究計畫等語，核與上訴人所提出研究計畫申請書
記載朱廣邦為主持人相符，應認甲○確有進行鼠胚選殖等實驗。
上訴人雖以甲○另篇論文「Ohx is ahomeobox - encoding gene
preferentially expressed in mature oocytes （下稱Ohx論文
）記載研究方式為「 In silico subtraction （虛擬） 」，遂
認甲○並未進行選殖實驗，相關試劑醫材、經費遭挪用云云。然
甲○研究過程有成果報告為準，上訴人迄未說明甲○成果報告何
處記載與選殖實驗不符，況Ohx 論文係甲○與朱廣邦等人於九十
一年間共同發表，其研究方法須納入其他三名共同發表人研究歷
程與意見，該文復未載明研究全部資料均係電腦虛擬計算，應認
電腦虛擬研究僅係研究方法之一，且八八年計畫係自八十七年七
月一日起至八十八年六月三十日止，Ohx 論文遲至九十一年間始
發表，距計畫結束已有二至三年，蒐集、整理資料基礎與八八年
計畫未盡相同，上訴人徒謂甲○並未進行鼠胚選殖實驗研究，實
非可取。另實驗日誌並非研究計畫所載必備文件，上訴人要求甲
○提出十年前實驗日誌以查證研究過程，洵屬無據。上訴人主張
甲○所提出八八年計畫成果報告所載發現四個新基因（ Cux-1、
Choxz、Dll-4及Phoz2B），早於七十八至八十八年間即為他人發
現，並發表於國際期刊，且Dll-4 基因序列在國際資料庫早已存
在，Cux-1 、Choxz及Phoz2B 且未記載胺基酸序列，可見成果報
告有抄襲、造假情事，復未依約在系爭論文記載上訴人名義與計
畫編號，屬債務不履行等情事云云，並提出三份論文與網站資料
一份為證；惟上揭資料充其量僅能證明甲○成果報告所載基因名
稱與已發表者相同或相似，尚不得僅以基因名稱推論內容為抄襲
、造假。且甲○於成果報告已明確表示「…These observations
indicate that they "might" represent new family  members
of homebox genes. （這些觀測值顯示它們『可能』代表基因家
族的新成員）」等語，即須待進一步分析、比較，方得確認其為
新基因或為他人研究計畫所涵蓋，自與抄襲他人論文有別。上訴
人又謂甲○成果報告所載Cux-1、Choxz及Phoz2B基因係抄襲、造
假他人研究，惟上訴人自承甲○成果報告並未記載上開基因之胺
基酸序列以供比對，其指控即屬無據。況兩造不爭執 「Dll-4」
基因即係前揭Ohx論文所載「Ohx」基因，甲○係於八八年計畫結
束後數年，始將「Dll-4」另行命名為「Ohx」基因，足徵在八八
年計畫甫結束時尚無把握「Dll-4」 為重要新發現，上訴人遽指
甲○抄襲、造假成果報告，尚非可信。上訴人雖以台北榮總醫院
專題研究計劃作業規範第壹之三之(十)規定，認甲○發表系爭論文
應記載上訴人名義與計畫編號等事項，並提交論文予上訴人。惟
上訴人自承甲○並無提出論文義務，則其謂甲○發表系爭論文須
依上訴人內規，載明上開事項，已前後不一。況八八年計畫申請
書亦未約定甲○負有上述義務；證人朱廣邦亦證稱：沒有約定要
將研究計劃發表在期刊上，也未約定發表研究計劃要表明上訴人
是研究經費提供者等語，應認甲○並無標示上訴人與計畫編號等
義務。甲○從事八八年計畫各項實驗並提出成果報告結案，應認
其已履行義務，不生給付遲延、給付不能與不完全給付情事。上
訴人另謂乙○○應於系爭論文記載上訴人名義與計畫編號，然迄
未證明僱傭契約有此約定，其主張已屬無據。系爭論文既為被上
訴人所著作，是以被上訴人共同發表系爭論文，並未侵害上訴人
權利。且上訴人迄未證明乙○○係依法令或受委託行使公權力，
執行公共事務之公務員，系爭論文為乙○○於職務外所完成之著
作，則上訴人主張受僱人於任職期間完成著作不論與職務關聯如
何，均屬職務上著作，應由上訴人公開發表，自非可採。被上訴
人投稿發表論文既未侵害上訴人著作人格權，上訴人請求被上訴
人將附件道歉啟事刊登報紙，洵屬無據。至於上訴人主張乙○○
應全時工作一節，此有八七年與八八年計畫研究助理（臨時人員
）計畫書二份可證，乙○○既在其上圈選「專任研究助理」，參
行政院國家科學委員會補助專題研究計畫助理人員約定注意事項
第三條第(一)款規定，應認乙○○應於研究期間全時工作。惟證人
朱廣邦已證稱：因研究關係需要，乙○○在合作協議下被派到中
研院等語；上訴人既以朱廣邦所區分專任與兼任助理之證詞為可
採，嗣改稱其證詞偏頗，顯自相矛盾。乙○○可能於公餘從事系
爭論文相關研究，上訴人僅以投稿時間為任職期間即推論乙○○
未履行僱傭契約，尚嫌速斷。乙○○所協助研究性質特殊，有長
期在他處觀摩、學習之需要，是上訴人提出乙○○工作單位為教
研部基因重組室之請領薪資單據，主張乙○○均應在上訴人處工
作，並不足取。況上開薪資單據經單位主管、人事單位、會計部
門至院長多重審核後始核准付薪，而上訴人並未提出任何乙○○
有缺勤紀錄，迨研究計劃結束後八年，空言乙○○未實際從事任
何研究工作，尤屬無稽。綜上，上訴人依侵權行為法則、解除契
約與債務不履行損害賠償請求權，及著作權法第八十五條第二項
規定，請求被上訴人連帶給付上訴人一百九十四萬六千五百元，
及自九十六年五月二十九日起算加計法定遲延利息；並以二○號
字體將附件道歉啟事刊登於中國時報A1版面下方一日，為無理由
，應予駁回。並說明兩造其餘主張及舉證，與判決結果無影響，
不另一一論述，爰維持第一審所為上訴人敗訴之判決，駁回其上
訴，經核於法洵無違誤。按當事人主張之事實經他造自認者，依
法不負舉證責任。法院亦不得就他造自認之事實調查證據，另為
與其自認事實相反之判斷，並應以其自認為認定事實及裁判之基
礎。查八八年計畫申請書及上訴人所訂之台北榮總醫院專題研究
計劃作業規範第壹之三之(十)規定內容，上訴人與甲○間並無甲○
應提出進行實驗之證明，及研究成果報告之約定，且上訴人亦自
承系爭論文與八八年計劃無關 (見一審卷一一六頁、原審(二)卷三
頁背面、二七二頁背面），原審因而認甲○已從事八八年計畫各
項實驗，並依研究成果報告所載內容，認其並無抄襲情事，亦無
於系爭論文上標示上訴人與計畫編號等義務，並作為判決之基礎
，自無違背法令可言。上訴論旨，執此並以原審認定事實、取捨
證據之職權行使暨其他與判決基礎無涉之理由，指摘原判決對其
不利部分為不當，聲明廢棄，非有理由。末查，原審以上訴人曾
主張前開資料庫基因序列名稱為「Dell-4」，嗣改稱國際資料庫
基因為「Dll-4」，益徵甲○辯稱「Dell- 4」、「Dll-4 」屬同
一基因家族，其借用已發表著名基因為暫時名稱，尚屬可信乙節
，核屬贅論，惟與判決結果不生影響，併此敘明。
據上論結，本件上訴為無理由。依民事訴訟法第四百八十一條、
第四百四十九條第一項、第七十八條，判決如主文。
中    華    民    國  九十八  年    一    月    八    日
                      最高法院民事第五庭
                          審判長法官  劉  延  村
                                法官  許  澍  林
                                法官  黃  秀  得
                                法官  許  正  順
                                法官  魏  大  喨
      本件正本證明與原本無異
                                      書  記  官
中    華    民    國  九十八  年    一    月   十九   日
                                                      V


司法院資訊處製作；財團法人民間司法改革基金會備份。
